臺灣苗栗地方法院民事簡易判決　　　　99年度苗簡字第488 號
原　　　告　田文吉
兼訴訟代理　張火妹
人
被　　　告　黃許慧真
兼訴訟代理　陳榮聰
人　　　　　　　　　　　樓
上列當事人間確認本票債權不存在事件，本院於民國100 年3 月
15日言詞辯論終結，判決如下：
    主      文
確認被告黃許慧真持有原告田文吉所簽發如附表所示之本票貳紙
，於超過新臺幣拾萬元部分，對於原告田文吉之票據債權不存
在。
原告其餘之訴駁回。
訴訟費用新臺幣壹仟零柒拾伍元由被告負擔，其餘新臺幣仟貳
佰貳拾伍元由原告負擔。
    事實及理由
一、按確認法律關係之訴，非原告有即受確認判決之法律上利益
    者，不得提起之，民事訴訟法第247 條前段定有明文。該條
    所謂即受確認判決之法律上利益，係指因法律關係之存否不
    明確，致原告在私法上之地位有受侵害之危險，而此項危險
    得以對於被告之確認判決除去之者而言（最高法院42年台上
    字第1031號判例參照）。經查：
  (一)本件原告田文吉主張被告黃許慧真持有如附表所示之2 紙本
    票（下稱系爭本票）所表彰之債權不存在，為被告黃許慧真
    所否認，則原告田文吉就票據債務上之法律地位即處於不明
    確之狀態，且得以本件確認判決除去之，是原告田文吉對被
    告黃許慧真提起本件訴訟自有即受確認判決之法律上利益。
  (二)至原告張火妹則未於系爭本票上簽名或背書，其非系爭本票
    之票據債務人，其私法上之地位並無受侵害之危險，自無提
    起本件確認本票債權不存在之訴之利益存在，其訴應不合法
    ，應予駁回。
  (三)另原告田文吉對被告陳榮聰所提確認本票債權不存在之訴部
    份，則因被告陳榮聰並非系爭本票之票據權利人，此有本院
    99年度司票字第396 號裁定可稽，且被告陳榮聰亦自承其非
    系爭本票之票據權利人，因此，原告田文吉就此部份亦無提
    起確認本票債權不存在之訴之利益，故此部份訴訟亦不合法
    ，應予駁回。
二、原告田文吉主張：
  (一)系爭本票上只有簽名係原告田文吉所親簽，印章則不確定是
    否為原告所蓋，原告亦未簽發系爭本票與被告。另系爭本票
    於原告家中遺失，而本票後面的文字都是別人加上去的。又
    原告家中常遭竊，已於民國99年7 月14日向苗栗縣警察局大
    湖分局大湖派出所報案，且原告田文吉之印鑑章早已於95年
    間遭竊，故系爭本票應屬偽造。
  (二)被告黃許慧真於88年9 月14日向原告田文吉購買苗栗縣大湖
    鄉○○段1089地號土地，而依兩造所簽訂之買賣契約第2 條
    約定，被告黃許慧真應於簽約時先給付新臺幣（下同）100
    萬元之訂金。惟被告黃許慧真僅於簽約當日給付40萬元，而
    剩下之60萬元，經原告多次催討後，被告黃許慧真方已找不
    到合夥人為由，拒絕給付，原告遂依該買賣契約第10條之約
    定，沒收被告黃許慧真所給付之40萬元。
  (三)嗣於90年3 月14日雙方再次簽訂和解書，約定由被告黃許慧
    真改向原告之女購買其名下之土地，而原告田文吉則退還被
    告黃許慧真前所給付40萬元訂金中之10萬元，並將原告之女
    田兒仙所有（現為田竹君所有）之苗栗縣大湖鄉○○段762
    之535 地號土地，設定金額為30萬元之抵押權與被告黃許慧
    真，且再簽發一面額30萬元之本票與被告黃許慧真，以擔保
    該未退還之30萬元。
  (四)後又於同年3 月26日，被告黃許慧真向他人買受原告住家附
    近之農地，並要求原告代為支付30萬元之價金。嗣於同年5
    月20日，被告黃許慧真向原告田文吉提出，願以給付價金差
    額並交還88年、90年所立契約及50萬、84萬2 張本票等之條
    件，交換原告所有之土地，後原告因不勝其擾，方與被告黃
    許慧真簽訂讓渡書。
  (五)又系爭本票之到期日分別為89年9 月30日及89年12月30日，
    均已罹3 年之消滅時效，因此票債債權已經不存在等語。
  (六)並聲明：確認被告黃許慧真對原告田文吉就系爭本票之票據
    債權不存在。
三、被告黃許慧真則以：被告黃許慧真前於88年7 月14日以74萬
    元，向原告田文吉購買苗栗縣大湖鄉○○段1248地號土地，
    並先行40萬元之訂金，嗣後發現原告田文吉並非該筆土地之
    所有權人，而無法辦理過戶。原告田文吉為了擔保該已支付
    之40萬元訂金，即簽發系爭本票與被告黃許慧真，並約定俟
    該土地完成過戶後，被告黃許慧真應返還系爭本票，並支付
    尾款。然因該過戶手續遲遲無法完成，雙方遂又簽訂和解書
    ，約定原告應退還10萬元，並將被告田文吉女兒名下所有之
    苗栗縣大湖鄉○○段762 之535 地號土地設定金額為30萬元
    之抵押權與被告黃許慧真，且又再簽發一面額30萬元之本票
    與被告黃許慧真，以擔保剩餘之30萬元。但是後來因為本票
    都沒兌現，所以被告才聲請本票裁定。又雙方雖另有就同地
    段1089地號土地簽訂買賣契約，但因該土地之產權不明無法
    過戶，所以沒有成交等語，資為抗辯。並聲明：原告之訴駁
    回。
四、本院之判斷：
  (一)按當事人主張有利於己之事實，就其事實負舉證之責任；又
    當事人主張之事實，經他造於受命法官前自認者，毋庸舉證
    。民事訴訟法第277 條前段及第279 條第1 項定有明文。次
    按本票是否真實，應由執票人負證明之責，故發票人主張本
    票係偽造，依非訟事件法第101 條第1 項規定對執票人提起
    確認本票係偽造或不存在之訴者，自應由執票人就本票為真
    正之事實，先負舉證之責，最高法院著有70年度台上字第10
    16號裁判意旨可資參照。又按私文書經本人或其代理人簽名
    、蓋章或按指印或有法院或公證人之認證者，推定為真正，
    民事訴訟法第358 條第1 項訂有明文規定。查本件原告田文
    吉主張系爭本票係遭他人偽造，依前揭裁判意旨本雖應由被
    告黃許慧真就系爭本票之真實性負舉證責任，惟原告之訴訟
    代理人張火妹已於本院審理時自認系爭本票上發票人之簽名
    確係原告田文吉所親簽（見本院卷第73頁），故依前開民事
    訴訟法第358 條第1 項規定意旨，即應推定系爭本票為真正
    。參以原告田文吉復未提出其他積極事證以資推翻上開推定
    。從而，本院認為系爭本票應屬真正無疑。
  (二)再按票據乃文義證券及無因證券，票據上之權利義務悉依票
    上所載文義定之，與其基礎之原因關係各自獨立，票據上權
    利之行使不以其原因關係存在為前提。執票人行使票據上權
    利時，就其基礎之原因關係確係有效存在不負舉證責任。若
    票據債務人以自己與執票人間所存抗辯之事由對抗執票人，
    依票據法第13條規定觀之固非法所不許，惟仍應先由票據債
    務人就該抗辯事由負舉證之責任。必待為票據基礎之原因關
    係確立後，法院就此項原因關係進行實體審理時，當事人於
    該原因關係是否有效成立或已否消滅等事項有所爭執，始適
    用各該法律關係之舉證責任分配原則，最高法院97年台簡抗
    字第18號、最高法院97年台簡上字第17號判決、最高法院98
    年台簡上字第17號判決意旨參照。本件系爭本票乃屬真正，
    已如前述。而依兩造之主張觀之，原告田文吉主張系爭本票
    係遭竊，被告黃許慧真則主張系爭本票係為擔保定金之返還
    而由原告田文吉所簽發交付，足見兩造所各自主張之原因關
    係並不完全相同，原因關係尚未明確確立，故揆諸上開說明
    ，原告自應就其所主張失竊之原因關係事由，先負舉證責任
    。經查，原告雖主張系爭本票係於家中失竊，並於99年7 月
    14日至苗栗縣警察局大湖分局大湖派出所報案，並提出當日
    之報案紀錄2 紙（見本院卷第49頁及第50頁）以為佐證。然
    查，警察機關就報案紀錄之製作，僅係受理報案之員警依報
    案人之陳述而為記載之文書，並無法表彰報案內容之真實性
    。況且，原告之報案日期亦顯然與系爭本票上所載之發票日
    期89年5 月22日、89年12月30日相差甚遠。因此，原告所提
    出前揭之報案紀錄，顯不足以證明系爭本票曾失竊之事實。
    此外，原告田文吉復未提出其他相關證據以實其說，從而，
    原告田文吉上開主張之失竊之原因抗辯事由，並不足採。
  (三)另按票據上之權利，對發票人自到期日起算3 年間不行使，
    因時效而消滅。票據法第22條第1 項固定有明文。惟消滅時
    效之效果，僅係債務人取得拒絕給付之抗辯權，原來之權利
    並未消滅。查系爭本票之時效自發票日期89年5 月22日、89
    年12月30日起迄今為止，雖然已經超過3 年之消滅時效期間
    ，然揆諸上開說明，原告田文吉僅得依民法第144 條第1 項
    規定拒絕給付而已，系爭本票債權本體並未因時效而消滅，
    是原告主張系爭本票已罹於時效，而請求確認被告就系爭票
    據之債權不存在等語，亦不足採。
五、綜上，原告田文吉所主張之上開抗辯事由，雖均不足採，然
    被告黃許慧真於本院審理時已當庭認諾其就系爭本票債權已
    自原告田文吉受償10萬元，兩造間之債務僅剩30萬元（見本
    院卷第249 頁）。準此，兩造間就如附表所示之系爭本票債
    權金額，於扣除被告黃許慧真所認諾之10萬元後，尚餘30萬
    元迄未清償。從而，原告田文吉請求確認被告黃許慧真持有
    系爭本票，於超過30萬元部分，對原告田文吉之本票債權不
    存在，為有理由，應予准許。至原告田文吉逾此部分之請求
    ，則無理由，應予駁回。
六、本件事證已臻明確，兩造其餘之攻擊防禦方法，與判決基礎
    之事實及結果並無影響，爰不一一論述，併此敘明。
七、訴訟費用負擔之依據：民事訴訟法第79條。
中    華    民    國   100    年    3     月    29    日
                  民事庭法  官  王炳人
以上正本係照原本作成。
如對本判決上訴，須於判決送達後20日內向本院提出上訴狀。
如委任律師提起上訴者，應一併繳納上訴審裁判費。
                        書記官  許慈郁
中    華    民    國   100    年    3     月    29    日
附表：
┌─┬───┬──────┬──────┬─────┬────┐
│編│發票人│發   票   日│  到  期  日│ 票面金額 │票據號碼│
│號│      │            │            │（新臺幣）│        │
├─┼───┼──────┼──────┼─────┼────┤
│1 │田文吉│89年5 月22日│89年9 月30日│200,000 元│034158  │
├─┼───┼──────┼──────┼─────┼────┤
│2 │田文吉│89年5 月22日│89年12月30日│200,000 元│034159  │
└─┴───┴──────┴──────┴─────┴────┘